【裁判字號】    95,台上,486
【裁判日期】    950125
【裁判案由】    違反商業會計法等罪
【裁判全文】
最高法院刑事判決              九十五年度台上字第四八六號
    上  訴  人  甲○○
    選任辯護人  吳東一律師
    上  訴  人  乙○○
                        路1段.
    選任辯護人  陳政律師
上列上訴人等因違反商業會計法等罪案件，不服台灣高等法院中
華民國九十四年三月九日第二審判決（九十二年度上訴字第一０
四五號，起訴案號：台灣台北地方法院檢察署八十八年度偵字第
二一六００號），提起上訴，本院判決如下：
    主  文
原判決撤銷，發回台灣高等法院。
    理  由
本件原判決認定：上訴人甲○○為設於台北市○○區○○路四二
三巷八弄十一號一樓及地下一樓長鶴股份有限公司（下稱長鶴公
司）總經理及實際負責人，為商業會計法第四條所稱之商業負責
人，民國八十年間，為擴大向銀行貸款額度及幫助他人逃漏稅捐
，於虛設商號及取得已無實際營業之空頭公司後，即基於偽造文
書、偽填會計憑證及幫助他人逃漏稅捐之概括犯意：（一）於八
十年五月間透過謝鳴發找來人頭江良岸，並給予新台幣（下同）
七萬五千元，渠等三人基於共同犯意之聯絡，於八十年五月九日
，以江良岸為人頭，虛偽申請出資一萬元，出名登記為四維牛肉
商店（下稱四維商店）之負責人，並填載相關商店設立登記資料
，持以向台北市政府建設局（現已改為台北市商業管理處）申請
商店設立登記，而使此不實之事項，由不知情之該管公務員登載
於職務上所掌之文件上，並核發四維商店之代表人為江良岸之商
店執照，足以生損害於台北市政府建設局對於商店管理之正確性
。甲○○以江良岸名義虛偽設立四維商店後，復明知該商店並無
真正營業，為幫助他人逃漏稅捐，竟指使不知情之職員吳玉英向
台北市稅捐稽徵處申請營利事業稅籍登記，並領用統一發票，使
不知情之承辦人員將該不實之事項登載於職務上所掌之營利事業
登記及稅籍資料上，足生損害於政府機關對於商店營利事業登記
及稅籍管理之正確性。（二）甲○○賡續前開犯意，於八十年間
取得已無實際營業設於台北市○○○路○段二五八巷二十五號之
大旺貿易股份有限公司（下稱大旺公司）；即與其職員楊文誠（
任職長鶴公司）基於共同犯意之聯絡，於八十三年八月一日，以
楊文誠為人頭，虛偽申請出資五百八十萬元，出名登記為大旺公
司之負責人，並填載相關公司設立變更登記資料，持以向台北市
政府建設局申請公司變更登記，而使此不實之事項，由不知情之
該管公務員登載於職務上所掌之文件上，並核發大旺公司之代表
人為楊文誠之公司執照，足以生損害於台北市政府建設局對於公
司管理之正確性。甲○○將大旺公司之負責人名義予以變更為楊
文誠後，復明知該公司並無真正營業，為幫助他人逃漏稅捐，竟
指使不知情之職員吳玉英向台北市稅捐稽徵處申請營利事業統一
發證變更申請書，並領用統一發票，使不知情之承辦人員將該不
實之事項登載於職務上所掌之營利事業變更登記及稅籍資料上，
足生損害於政府機關對於公司營利事業變更登記及稅籍管理之正
確性。（三）甲○○雖非四維商店及大旺公司之名義負責人，惟
四維商店及大旺公司實際由其負責，渠同時以填發「各類所得扣
繳暨免扣繳憑單」（以下簡稱扣繳憑單）、營利事業所得稅結算
申報書等為其附隨業務，乃從事業務之人。甲○○恐上開無實際
營業之公司及商店遭人發現，為圖製造營業假象，明知如原判決
附表一、二、三所示之人，並未在大旺及四維商店任職支薪，竟
基於違反商業會計法之共同犯意聯絡，指使不知情之長鶴公司會
計人員，填發如該附表一、二、三所示金額之扣繳憑單，並據以
製作大旺公司及四維商店八十二、八十三年度營利事業所得稅結
算申報書，將上開不實之薪資數額列為營業費用，分別向財政部
台北市國稅局辦理結算申報，足以生損害於稅捐稽徵機關徵稅之
正確性。（四）甲○○基於幫助他人逃漏稅捐之概括犯意，連續
以四維商店、大旺公司名義開立不實統一發票，以此方式幫助如
原判決附表四至七所示之公司逃漏稅捐，足生損害於會計機關對
於商業管理之正確性及稅捐稽徵機關對於稅捐稽徵之正確性。嗣
後甲○○於八十四年間，因虧損累累，財務陷於困難，乃於八十
五年一月間，擅將大旺公司及四維商店歇業，逃避追查。另上訴
人乙○○係設於桃園縣龜山鄉○○○街一之一號，股票公開發行
之聯蓬食品股份有限公司（下稱聯蓬公司）之董事長，實際負責
公司業務，係從事業務之人，為公司法規定之公司負責人，並為
商業會計法所規定之商業負責人，以製作帳簿、表冊、傳票、財
務報告及其他有關公司業務文件等文書為其附隨義務；其明知證
券交易法明文規定有價證券之發行人，對於依法製作之帳簿、表
冊、傳票、財務報告及其他有關公司業務文件等文書之內容不得
有虛偽之記載，亦明知係其堂兄甲○○以江良岸名義登記而虛設
之商號及大旺公司亦係甲○○以楊文誠名義登記已無實際營業之
空頭公司；乙○○明知聯蓬公司與四維商店、大旺公司均無實際
營業交易，竟為虛增聯蓬公司營業額以利申請股票上市，乃經由
甲○○幫助取得四維商店及大旺公司虛偽開立如前揭附表四編號
六、附表五編號四、附表六編號六、附表七編號二所示之不實統
一發票多紙，並分別指示不知情之成年會計人員，將此不實統一
發票記入帳簿、表冊、傳票，作為進項憑證，而為虛偽之記載（
虛開發票之行號、金額均詳如該附表四編號六、附表五編號四、
附表六編號六、附表七編號二所示）；嗣聯蓬公司申請股票公開
上市，乙○○以上開虛增之營業額使不知情之會計師及會計人員
製作不實之財務報告及公開說明書，於八十四年六月三十日向台
灣證券交易所（下稱證交所）提出；但因證交所查核聯蓬公司供
應商，見招牌與公司名稱不符及未見有人辦公等情事而被退件；
乙○○為促使聯蓬公司通過證交所上市審查，復指示不知情之會
計人員以上開虛增之營業額，記入「公司補充說明及承銷商評估
」文件，致使證交所誤以為真，同意其股票列為第二類上市股票
，而將上開文件轉送財政部證券暨期貨管理委員會（下稱證期會
），惟仍被證期會認為聯蓬公司有未依一般公認會計原則編製財
務報告，暨會計制度之執行及進、銷貨交易有異常之情事，而將
全案退回證交所等情。因而撤銷第一審之科刑判決，改判仍論上
訴人甲○○以共同商業負責人，連續以明知為不實之事項，而填
製會計憑證罪，處有期徒刑壹年陸月；上訴人乙○○以法人行為
之負責人，連續違反發行人於依法規定之帳簿、表冊、傳票、財
務報告及其他有關業務文件之內容有虛偽之記載之規定罪，處有
期徒刑壹年，固非無見。
惟查：（一）客觀上為法院認定事實及適用法律之基礎之證據雖
已調查，而其內容未明瞭者，即與未經調查無異，如遽行判決，
仍屬應於審判期日調查之證據而未予調查。原判決理由雖說明：
「分別向各該付款銀行查詢各該貨款支票之提兌情形，發現所謂
貨款支票除由四維商店兌現一紙面額一億七千五百八十五萬九千
五百四十五元支票（按應係一千七百八十五萬九千五百四十五元
之誤）外（票號Ａ00000000號），餘由長鶴公司兼任司機吳端昌
兌現第一商業銀行南台北分行（信維分行）面額各五百萬元支票
三紙（票號： 0000000、0000000、0000000號），其餘背書人或
提兌人則分別為被告甲○○、乙○○自承不認識之吳振財、趙志
敬、史開發、郭遵先、龔志強、巫梨華、及劉紀根等，非四維商
店或大旺公司所提兌」等情（原判決第十三頁第十八至二十五行
）。惟查聯蓬公司交付予四維商店之支票，除前開台灣土地銀行
台北分行之面額一千七百八十五萬九千五百四十五元之支票外（
見原審卷(二)第一四一至一四三頁），另卷附交通銀行營業部票號
ＡC0000000號八十二年三月十一日期面額七百八十五萬五千六百
二十九元支票一紙，其受款人亦為四維商店，並於同年三月十二
日經由彰化商業銀行古亭分行提出交換，雖其提示人為郭遵先，
有彰化商業銀行古亭分行九十四年二月十六日彰古字第二九九號
函及函附之該行送款簿影本一紙在卷可憑（見原審卷(二)第二三二
頁、原審卷(三)第二二五至二二六頁），惟郭遵先究係自四維商店
或係如何取得該七百八十五萬五千六百二十九元支票，原審並未
究明；又依原判決認定：聯蓬公司開具予四維商店及大旺公司之
其餘貨款支票係由吳端昌、吳振財、趙志敬、史開發、郭遵先、
龔志強、巫梨華、及劉紀根等人提示等情，果若無誤，因上訴人
於原審具狀主張四維商店或大旺公司於取得聯蓬公司之貨款支票
後，再轉讓予上開吳端昌等人，並未回流聯蓬公司等情，有其九
十三年十二月九日刑事上訴理由續(一)狀在卷可憑（見原審卷(三)第
一三六至一五一頁），其實情為何，既關係上訴人等有無上述犯
行之認定，且於上訴人等有重大利益事項，自有詳加調查，釐清
真相之必要，原審未詳查細究，遽行判決，即有證據調查未盡之
違法。（二）原判決事實記載：「乙○○明知聯蓬公司與四維商
店、大旺公司均無實際營業交易，竟為虛增聯蓬公司營業額以利
申請股票上市，乃經由甲○○幫助取得四維商店及大旺公司虛偽
開立如附表四編號六、附表五編號四、附表六編號六、附表七編
號二所示之不實統一發票多紙，並分別指示不知情之成年會計人
員，將此不實統一發票記入帳簿、表冊、傳票，作為進項憑證，
而為虛偽之記載」等語（原判決第三頁倒數第五行至第四頁第二
行），似認定上訴人乙○○經由甲○○取得前開不實統一發票多
紙後，直接交由不知情之會計人員，將此不實統一發票，作為進
項憑證，而為虛偽之記載等情。惟上訴人乙○○於原審辯稱：聯
蓬公司與大旺公司、四維商店有實際交易云云，並提出進貨明細
表、請購單、驗收單、會計傳票、應付憑單、支票存款對帳單、
支票存款分戶明細表、統一發票等為據，又前開請購單上除主管
會計之財務長胡金良及財務經理潘家茵簽署外，並經證人即當時
任職副總經理陳光旭、業務協理李遠慧等於請購單上簽署，及於
原審結證屬實（見原審卷(二)第一一０至一一五頁），則本件證人
陳光旭及李遠慧二人，究竟是否知悉上情，如彼等自始並不知情
，上訴人乙○○有無並利用證人陳光旭等二人，以遂其犯行？抑
或如其所辯：聯蓬公司與大旺公司、四維商店間有實際交易，並
由各相關人員依其職掌負責採購云云，仍有疑義，原判決未於明
白認定詳細記載，並於理由內為論述說明，亦有未洽。（三）稅
捐稽徵法上之逃漏稅捐罪，係屬結果犯，須有逃漏應繳納之稅捐
之結果發生，始足構成。是納稅義務人究係逃漏何種稅捐﹖自應
於判決書之犯罪事實內詳為記載，始足為適用法律之依據。原判
決雖認上訴人甲○○以四維商店及大旺公司名義開立不實統一發
票，幫助原判決附表四至七所示公司逃漏稅捐等情（原判決第三
頁第十二至十四行），惟究係幫助該附表四至七所示公司逃漏營
業稅及營利事業所得稅額各若干？亦未明白認定詳細記載，並說
明其所憑之證據，亦屬違法。以上或係上訴意旨所指摘，或為本
院得依職權調查之事項，應認原判決有撤銷發回之原因。至原判
決就上訴人甲○○不另諭知無罪部分，基於審判不可分原則，應
一併發回，附此敘明。
據上論結，應依刑事訴訟法第三百九十七條、第四百零一條，判
決如主文。
中    華    民    國  九十五  年    一    月  二十五  日
                      最高法院刑事第六庭
                          審判長法官  林  增  福
                                法官  邵  燕  玲
                                法官  張  清  埤
                                法官  陳  世  雄
                                法官  陳  朱  貴
      本件正本證明與原本無異
                                      書  記  官
中    華    民    國  九十五  年    二    月    九    日
                                                    Ａ


司法院資訊處製作；財團法人民間司法改革基金會備份。
